【裁判字號】    95,婚,41
【裁判日期】    950324
【裁判案由】    履行同居
【裁判全文】
臺灣新竹地方法院民事判決                95年度婚字第41號
原      告  甲○○
特別代理人  乙○○
訴訟代理人  洪大明律師
複代理人    丁○○
被      告  丙○○
當事人間請求離婚事件，本院於95年3月10日言詞辯論終結，判
決如下：
    主  文
准原告與被告離婚。
訴訟費用由被告負擔。
    事實及理由
壹、原告起訴主張：兩造於民國80年4月間結婚，婚後共同住居
    新竹市○○區○○路167巷55號，惟被告丙○○於85年間即
    不告而別，迄有9年餘，仍拒不返家。爰依民法第1052條第2
    項為此提起本件訴訟訴請離婚等語。並聲明求為判決如主文
    所示。
貳、被告方面則辯稱：同意離婚，不願返回原告處所與原告共同
    生活，因原告會打人等語。
參、得心證之理由
一、原告主張兩造係夫妻，現婚姻關係仍存續中，業據原告提出
    之戶籍謄本上配偶欄之登記可證，堪信為真。
二、本件經本院行爭點整理程序，簡化爭點為（一）兩造是否大
    因被告拒與原告同居長達九年多致難以維持婚姻？（二）被
    告是否為應負責之一方？茲分述如次：
（一）夫妻之一方得請求離婚，但其事由應由夫妻之一方負責者
      ，僅他方得請求離婚」，民法第1052條定有明文。且民法
      親屬編於民4年修正後，於第1052條增設第2項離婚事由之
      概括規定，准「有前項以外之重大事由，難以維持婚姻者
      ，夫妻之一方得請求離婚」，其目的在使夫妻請求裁判離
      婚之事由較富彈性。是夫妻間發生之情事，茍足以使婚婚
      姻難以維持，即無不准許依該條第二項訴請離婚之理，不
      因當事人併據同一事實主張有該條第一項離婚原因而有不
      同（最高法院86年度第2次民事庭會議決議、最高法院87
      年台上字第1048號判決意旨參照）。至於是否有難以維持
      婚姻之重大事由，判斷標準為婚姻是否已生破綻而無回復
      之希望，此不可由原告已喪失維持婚姻意欲之主觀面加以
      認定，而應依客觀的標準，即難以維持婚姻之事實，是否
      已達於倘處於同一境況，任何人均將喪失維持婚姻希望之
      程度以決之（87年台上字第1304號判決意旨參照）。我國
      民法第1052條第2項但書規定：「但其事由應由夫妻之一
      方負責者，僅他方得請求離婚。」，實務上應解釋為該項
      但書之規定，係在限制「主要有責配偶」之離婚請求權，
      因此，該主要有責者應不得提起離婚之訴。蓋若肯定主要
      有責配偶之離婚請求，無異承認恣意離婚，破壞婚姻秩序
      ，如自己為「主要有責」招致婚姻破綻時，不得以其婚姻
      破綻難以維持為理由，訴求離婚，合先敘明。
（二）又婚姻係以夫妻共同生活為目的，夫妻雙方應以誠摯互信
      為基礎，相互扶持，共同建立和諧美滿之家庭，倘雙方因
      理念上之重大差異，事實上已經各自獨立生活多年，雙方
      誠摰互信之感情基礎，已經不復存在，依一般人之生活經
      驗，顯然難期修復，雙方共同生活的婚姻目的已經不能達
      成，而其事由之發生，依一般社會感情，尚難認為應完全
      歸責於夫妻之一方時，應可認係民法第1052條第2項所定
      難以維持婚姻之重大事由，以准許夫妻雙方為離婚之請求
      ，否則，勉強維持婚姻之形式，反而會對雙方各自追求幸
      福生活之機會造成不必要之限制。經查，原告主張被告自
      85年間離去兩造共同生活住所一事，業經證人蔡長江、朱
      西男於95年2月20日到庭證述明確，本件婚姻因兩造分居
      長達9年，未有夫妻共同生活，平日亦無任何交集，出現
      難以回復之婚姻破綻，足堪認定。再縱被告主張因遭原告
      毆打致離開兩造共同住居所為真實，惟自被告離家迄今已
      九年餘，被告仍拒返家一節，亦據被告供明在卷，則兩造
      或因分居前即感情不洽，或因分居後感情再轉淡而致全無
      聯繫，堪認兩造間存有重大事由，難以維持婚姻，而兩造
      復無民法第1052條第1項各款所定離婚事由，再兩造婚姻
      關係因長期分居而已出現破綻，又尚難認為應完全歸責於
      夫妻之一方，依上開說明，原告依民法第1052條第2項訴
      請離婚，洵屬有據。
肆、訴訟費用之負擔：民事訴訟法第78條。
中    華    民    國    95    年    3     月    24    日
                  家事法庭法  官  許翠玲
以上正本係照原本作成。
如對本判決上訴，須於判決送達後20日之不變期間內，向本院提
出上訴狀
                          書記官  陳宏城
中    華    民    國    95    年    3     月    24    日


司法院資訊處製作；財團法人民間司法改革基金會備份。
